【裁判字號】    97,上訴,792
【裁判日期】    970930
【裁判案由】    偽造有價證券
【裁判全文】
臺灣高等法院高雄分院刑事判決         97年度上訴字第792號
上  訴  人  臺灣高雄地方法院檢察署檢察官
上  訴  人
即  被  告  癸○○
上  訴  人
即  被  告  丁○○
                    樓
上列二人共同
選任辯護  人陳慧錚律師
            羅鼎城律師
            吳晉賢律師
上  訴  人
即  被  告  卯○○(原名黃進春)
                    男  （民國○○年○月○○日生）
                    身分證統一編號：Ｚ000000000號
                    住高雄縣林園鄉○○路100巷14弄20號2樓
選任辯護人  李慶榮律師
            孫守濂律師
            許泓琮律師
上列上訴人等因被告等偽造有價證券等案件，不服臺灣高雄地方
法院96年度訴字第3314號中華民國97年2 月15日第一審判決（起
訴案號：臺灣高雄地方法院檢察署96年度偵字第12140 號）暨移
送併辦（併辦案號：同署95年度偵字第26285 號），提起上訴，
本院判決如下：
     主  文
原判決撤銷。
癸○○連續教唆意圖供行使之用，而偽造有價證券，處有期徒刑
貳年，緩刑肆年，緩刑期內付保護管束。偽造如附表編號1 至19
所示之本票拾玖張關於發票人己○○、乙○○、庚○○、戊○○
、壬○、午○○○、丑○○、巳○○、寅○○、子○○部分（共
同發票人甲○○、丙○○、辛○○、辰○○、黃進春部分除外）
，均沒收。
丁○○連續教唆意圖供行使之用，而偽造有價證券，處有期徒刑
壹年拾月，緩刑參年，緩刑期內付保護管束。偽造如附表編號4-
5 、7-10、12-13 、15、19所示之本票拾張關於發票人戊○○、
壬○、午○○○、丑○○、巳○○、寅○○、子○○部分（共同
發票人辛○○、辰○○、黃進春部分除外），均沒收。
卯○○意圖供行使之用，而偽造有價證券，處有期徒刑壹年捌月
，緩刑貳年，緩刑期內付保護管束；偽造如附表編號19所示之本
票壹張關於發票人寅○○、子○○部分（共同發票人黃進春部分
除外），均沒收。
     事  實
一、癸○○在高雄市三民區○○○路187 號1 樓經營「億通當舖
    行」，係「億通當舖」之負責人，以經營典當放款為業務，
    詎竟與所聘僱之年籍姓名均不詳之綽號「川仔」之成年男子
    藉經當舖之機會，共同基於乘他人急迫貸予金錢而取得與原
    本顯不相當之重利之常業重利之犯意，自民國（下同）91年
    2 月間某日起，迄於93年10月中旬止，先後多次趁辛○○急
    需現金週轉，情況急迫下，以新台幣（下同）1 萬元，每月
    利息5 分，即週年利率60％利息並以預扣利息之方式，貸款
    給辛○○週轉；自91年2 月間起迄於95年1 月間止（93 年5
    月20日後由丁○○接替），先後多次趁辰○○投資股票，而
    其所有房地產已提供給銀行抵押設定借款，無力籌措資金，
    而急於籌措現資金之窘境，以借款金額如在200 萬元內，則
    每1 萬元之且息7 分，200 萬元至345 分萬元內，每1 萬元
    之月息為9 分，超過345 萬元時，每1 萬元之月息10分之重
    利，先後多次貸款給辰○○，均取得與原本顯不相當之重利
    ；繼之於92年2 月至93年間，先後趁甲○○急欲發工資而無
    力發放給所僱用工人工資之際，以每1 萬元月息4 至5分 即
    週年利率48％或60％之重利，貸款給甲○○發放薪資，亦均
    取得與原本顯不相當之重利，恃以為生，資為常業，嗣綽號
    「川仔」之成年男子離職，癸○○於93年5 月20日聘僱丁○○擔任億通當舖行之經理時，丁○○亦與癸○○共同基於上
    開常業重利之犯意，以同一方式，自同年8 月間起，趁辛○○、辰○○、甲○○上開急迫需現金週轉或發放工資而無資
    力之窘境，以相同之利率，貸予金錢而收取上開與原本顯不
    相當之利息，持以為生，資為常業，迄於95年1 月13日止。
二、嗣於上開常業重利期間，因甲○○積欠億通當舖行70餘萬元
    ；吳嘉銘（原名為丙○○）本來積欠100 萬元，因吳嘉銘為
    癸○○修繕房屋，經抵銷後尚欠75萬元未償還，癸○○為確
    保其債權，而得以偽造有價證券之方式控告甲○○、吳嘉銘
    ，迫使渠等償還借款，竟與綽號「川仔」之成年男子共同基
    於教唆他人偽造有價證券之犯意，於附表編號1-2 所示92年
    及93年間，在高雄市三民區○○○路187 號1 樓億通當舖行
    內，由綽號「川仔」之成年男教唆甲○○冒用友人之名義簽
    發本票，甲○○未經友人之同意，在附表編號1 所示本票發
    票人欄內偽造己○○之署押，以偽造附表編號1 所示本票1
    紙；癸○○則教唆吳嘉銘冒用友人之名義簽發本票，吳嘉銘
    未經友人同意，即在附表編號2 所示本票鄰近發票人欄處冒
    用友人乙○○之名義簽發本票1 紙；嗣辛○○於92年10月間
    欲向億通當舖借款，癸○○復承上教唆偽造本票之犯意，與
    億通當舖內不詳姓名之成年人共同基於教唆他人偽造本票之
    犯意，利用辛○○需孔急，由該不詳名之成年人教唆辛○○
    冒用家人之名義在本票上簽供擔保，辛○○為能順利借得金
    錢，即未經女兒之同意，冒用女兒庚○○之名義在附表編號
    3 所示本票欄內偽造庚○○之署名，偽造庚○○為共同發票
    人之本票1 紙交給該不詳姓成年人後，始將款項貸予辛○○
    ，嗣於93年5 月間，丁○○受僱在億通當舖擔任經理時，亦
    與癸○○共同基於教唆他人偽造本票之犯意，於93年8 月間
    ，亦利用辛○○急需金錢週轉而向億當舖借款時，以同一手
    法，由丁○○教唆辛○○冒用家人之名義偽簽本票，辛○○
    為取得借款，遂未經妻戊○○、子壬○之同意，在附表編號
    4 、5 所示本票鄰近發票人欄處偽簽戊○○及壬○之署名，
    以偽造附表編號4-5 所示本票各1 紙後，持供億通當舖行借
    款之擔保，而貸得所預借之款項，癸○○亦因而取得與原本
    顯不相當之重利；繼之於94年8 月起迄於95年1 月間止，先
    後趁辰○○因投資股票無力籌措資金，又急需金錢週轉而向
    億通當舖行借貸之際，癸○○、丁○○除共同趁蔡女前揭急
    迫貸予金錢之情形，並取得與原本顯不相當之重利外，癸○○復分別與丁○○及其他不詳姓名之成年人承上教唆他人偽
    造有價證券之犯意，由丁○○教唆辰○○冒用其親屬之名義
    為共同發票人，否則拒絕貸予所需之款項，辰○○在急需用
    錢，情非得已下，冒用母午○○○、夫丑○○、弟巳○○之
    名義，在附表編號6 、11、14、16-18 所示本票發票人欄或
    鄰近發票人欄處偽簽午○○○、丑○○、巳○○之署名，而
    偽造上開本票後持以交給丁○○後，貸得所需之款項；癸○○復承上開犯意，與另名不詳姓名之人以同樣之理由與方式
    教唆辰○○冒用其親人名義簽發本票，辰○○無奈，亦冒用
    其夫及母親之名義簽發如附表編號7-10、12-13 、15所示本
    票各1 紙交給癸○○後，始取得其所欲得之款項。
三、卯○○（原名黃進春）因其友人林哲宏向億通當舖行借款18
    0 萬元而擔任保證人，嗣林哲宏清償部分借款後即行方不明
    ，迄於93年11月間，卯○○因需金錢週轉，乃以電話向億通
    當舖表示要借錢，丁○○接獲卯○○之電話，即要求卯○○
    前往億通當舖處理，嗣於卯○○抵達億通當舖時，丁○○與
    癸○○復承上開教唆之犯意，要求卯○○在本票上簽署其親
    人之姓名為共同發票人，以擔保其前此之保證債務，卯○○
    即在附表編號19所示鄰近本票發票人欄處，偽簽其父親寅○○、姐姐子○○名署名，偽造附表編號19所示本票1 張交丁○○收執。嗣因上開卯○○等借款人未依約定清償借款，癸○○及丁○○向臺灣高雄地方法院檢察署提出偽造有價證券
    之告訴，而經檢察官偵查時發覺上情。
四、案經臺灣高雄地方法院檢察署檢察官主動指揮高雄市政府警
    察局刑警大隊偵辦起訴。
        理  由
壹、證據能力部分：
一、被告以外之人於偵查中向檢察官所為之陳述，除顯有不可信
    之情況者外，得為證據，刑事訴訟法第159 條之1 第2 項定
    有明文。因此，證人甲○○、己○○、乙○○、辛○○、辰
    ○○、丑○○、巳○○、卯○○於偵查中所為之陳述，對被
    告而言，雖屬被告以外之人於偵查中向檢察官所為之陳述，
    惟渠等於證詞時，均依法定程序於證述前具結，亦無證據顯
    示檢察官在偵查時有非法取供等情事，且據證人做成證據之
    外部情狀，亦無證據顯示上開證述有顯不可信之情況，揆諸
    上揭說明，渠等於偵查中所為證述，均具有證據能力；卷附
    證人卯○○於96年5 月22日在臺灣高雄地方法院檢察署接受
    偵訊之勘驗報告（見原審卷第106-109 頁），係由臺灣高雄
    地方法院檢察署檢察事務官依據該次偵訊光碟所製作，其內
    容在性質上與該次偵訊筆錄有同一性，且被告、辯護人及檢
    察官均同意將之作為證據（見原審卷第25 9-260頁），應認
    該勘驗報告之內容有證據能力。
二、被告以外之人（包括證人、鑑定人、告訴人、被害人及共同
    被告等）於審判外向法官所為之陳述，得為證據，刑事訴訟
    法第159 條之1 第1 項定有明文。本件證人戊○○於另案原
    審法院96年度訴字第496 號案件中向該案承審法官所為之供
    述，在其任意陳述之信用性無疑之情況下，該證述依法具有
    證據能力。
三、被告以外之人於偵查中向檢察官所為之陳述，除顯有不可信
    之情況者外，得為證據，刑事訴訟法第159 條之1 第2 項定
    有明文；又刑事訴訟法第158 條之3 規定：「證人、鑑定人
    依法應具結而未具結者，其證言或鑑定意見，不得作為證據
    。」所謂「依法應具結而未具結者」，係指檢察官或法官依
    刑事訴訟法第175 條之規定，以證人身分傳喚被告以外之人
    （證人、告發人、告訴人、被害人、共犯或共同被告）到庭
    作證，或雖非以證人身分傳喚到庭，而於訊問調查過程中，
    轉換為證人身分為調查時，此時其等供述之身分為證人，則
    檢察官、法官自應依刑事訴訟法第186 條有關具結之規定，
    命證人供前或供後具結，其陳述始符合第158 條之3 之規定
    ，而有證據能力。若檢察官或法官非以證人身分傳喚而以告
    發人、告訴人、被害人或共犯、共同被告身分傳喚到庭為訊
    問時（例如刑事訴訟法第71條、第219 條之6 第2 項、第
    236 條之1第1項、第248 條之1 、第271 條第2 項、第271
    條之1 第1 項），其身分既非證人，即與「依法應具結」之
    要件不合，縱未命其具結，純屬檢察官或法官調查證據職權
    之適法行使，此有最高法院96年度台上字第3527號判決可資
    參照。本件共同被告丁○○於檢察官偵查中就被告卯○○涉
    嫌偽造有價證券所為證述雖未經具結，惟其係經檢察官以告
    訴人之身分傳喚到案調查，有報到單在卷可憑（見他字卷第
    3884號第6 頁）；而辛○○於另案被訴偽造有價證券經檢察
    官以被告身分傳喚到庭所為供述，就本案被告而言，亦係被
    告之人於檢察官偵查中所為供述，雖未經具結，惟既非係以
    證人之身分傳喚到案，依上開說明，對本案被告卯○○等人
    而言，仍有證據能力。
四、證人恐因陳述致自己或與其有前條第一項關係之人受刑事追
    訴或處罰者，得拒絕證言，刑事訴訟法第181 條定有明文。
    又證人有第181 條之情形者，應告以得拒絕證言，同法第
    186 條第2 項亦著有規定。然拒絕證言權，專屬證人之權利
    ，非當事人所得主張，證人拒絕證言權及法院告知義務之規
    定，皆為保護證人而設，非為保護被告，法院或檢察官違反
    告知義務所生之法律效果，僅對證人生效，故違反告知義務
    之證人證詞，對訴訟當事人仍具證據能力，至於證據之證明
    力如何，則由法院依具體個案判斷之，此有最高法院95年台
    上字第909 號、2426號、2497號判決意旨可資參照。本件證
    人丑○○、巳○○於檢察官偵查中經具結後所為證述，依卷
    內筆錄所載雖未命渠等於具結前告以得拒絕證言等權規定（
    見他字第4511號卷第24頁背面倒數第6 行），惟依上開說明
    渠等所證仍有證據能力。
五、按不合傳聞例外之傳聞證據，固不得以之作為認定犯罪事實
    存否之證據；但參酌現行刑事訴訟法第166 條之1 第2 項「
    為辯明證人陳述之證明力，得就必要事項為主詰問」，第3
    項第6 款「行主詰問時，證人為與先前不符之陳述時，其先
    前之陳述，得為誘導詰問」，第166 條之2 第1 項「反詰問
    應就為辯明證人之陳述證明力所必要之事項行之」，第2 項
    「行反詰問於必要時得為誘導詰問。」等規定，以及行反詰
    問時，容許以陳述人先前不一致之陳述作為彈劾證據之詰問
    法理，則於被告以外之證人於審判中所為之陳述，與先前之
    陳述內容相左或不一致時，即非不得以其先前所為「自我矛
    盾之陳述」，用來彈劾（爭執、否定）該證人在審判中供述
    證據之證明力，因此，傳聞證據得否作為證明犯罪成立或不
    成立之實體證據，抑或僅止於用來爭執證明力之彈劾證據，
    端視其是否合於傳聞之例外而定（最高法院96年台上字第43
    63號判決意旨參照）。本件證人證人壬○於警詢中之證述雖
    係傳聞證據，惟本院係用以彈劾其在另案審理中所為證述，
    核屬彈劾證據之性質，而非作為證明犯罪成立或不成立之實
    體證據，自無傳聞法則之適用。
貳、實體方面：
一、訊據上訴人即被告癸○○、丁○○（下稱被告癸○○、沈表
    揚）固坦承有貸予金錢給如附表所示之甲○○、丙○○、辛○○、辰○○及共同被告卯○○等人，並收受渠等所交付如
    附表所示票號之本票之情事，惟均矢口否認有何教唆偽造有
    價證券及常業重利之犯行，被告癸○○辯稱：伊均於下午4
    、5 點才到億通當舖，晚上6 、7 點即離開，伊並未唆使借
    款人冒用他人名義簽發本票，亦不知附表所示甲○○、丙○○、辛○○等借款人未經己○○、乙○○等人同意而冒用渠
    等名義簽發本票，且借款利息亦僅月息4 分，其餘均係倉棧
    費，而借款人之前均在別家當舖店借錢，因為別家的利息較
    高，所以才到伊所經營之當舖店借款，伊並無乘他人急迫而
    貸予重利之情事云云。被告丁○○辯稱：辰○○、卯○○等
    所述均非事實，辰○○是華航空姐退下來，本身對任何事情
    都非常小心，她來借錢的本票、支票都他是自己寫好拿過來
    ，因為辰○○與癸○○是好朋友，我才相信她；辛○○來借
    款是透過一位朋友叫黃浚銘介紹來借款，他來借款時是開他
    女兒庚○○的車子來借款，伊向辛○○說車子不是你的，是
    否可以找你女兒過來，辛○○向我說因為他女兒在自由黃昏
    市場賣粉圓冰，又說他女兒很忙要過來不方便，辛○○與我
    商量是否借給他，我向他說請女兒簽發本票並當保證人且要
    拿行照與他女兒的身分證影本過來，我同時也交付一張空白
    本票給辛○○，半小時後他就將他女兒行照及身分證影本、
    本票給我，後來我問辛○○女兒的行動電話，我要打電話問
    他女兒，後來電話一直打不通，辛○○向我說不要擔心，其
    與黃浚銘是好朋友，他不會跑我這一筆錢，同案被告卯○○
    來借款時，伊尚未到「億通當舖」上班，伊記得有一次早上
    9 點半的時候卯○○自己開一部車子要來借20萬元，可是他
    之前已經欠我們公司200 萬元，那時我也不找到他，也聯絡
    不到她，我到他家也找不到他，後來伊利用卯○○自己來借
    款的機會，向他說上次所欠的錢如何處理，伊即拿一張本票
    給卯○○，要求他爸爸與他姐姐當保證人，隔幾天之後卯○○拿本票至「億通當舖」給伊，並同時說他要到台中工作，
    說這一筆他會慢慢還，不是伊打電話找卯○○的，事實上來
    當舖借款的人都是我在處理的，癸○○很少在億通當舖云云
    。另訊據上訴人即被告卯○○（下稱被告卯○○）亦矢口否
    認有何偽造有價證券之情事，辯稱：伊簽發以其父親寅○○
    ，姐姐子○○為共同發票人之本票事先有經過其父親及姐姐
    之同意，並未冒用渠等名義簽發本票云云。
二、經查：
  (一)被告卯○○確有以其父親寅○○、姐姐子○○之名義為共同
    發票人，簽發如附表表編號19所示發票日為93年11月11日，
    面額為95萬元之本票1 紙交共同被告丁○○收執之事實，除
    據被告卯○○、癸○○、丁○○等自承在卷外（見本院上訴
    卷第111 頁、96年偵緝字第1227號卷第16頁），並有本票影
    本在卷可憑（見同上偵緝卷第42頁）。再者，億通當舖之負
    責人係被告癸○○之事實，亦有高雄市政府營利事業登記證
    在卷可憑（見96年度偵緝字第1227號卷第41頁）。
  (二)證人甲○○、丙○○、辛○○確有分別以己○○、乙○○、
    庚○○、戊○○、壬○之名義為本票之發票人，簽發如附表
    編號1-5 所示本票交給被告癸○○之事實，除據證人甲○○
    、丙○○、辛○○證述在卷外（詳後(六)至(九)所述），並有本
    票影本在卷可憑（見94年他字第5868號卷第3 頁、94年他字
    第1993號卷第3 頁、94年度發查字第555 號卷第5-7 頁）；
    而證人辰○○向被告癸○○所經營億通當舖借款時分別以午
    ○○○、丑○○、巳○○等人為本票之為發票人，簽發如附
    表編號6-18所示本票之事實，亦有本票影本在卷可憑（見95
    年他字第4511號卷第11-15 頁），並為被告癸○○、丁○○
    所是認之事實（見本院上訴卷第111 頁）。
  (三)被告卯○○於檢察官偵查中供稱：「（有無開立票號463627
    號、面額95萬元、到期日93年11月11日的本票1 張向丁○○
    借款95萬元？）這是我為朋友林名宏或林哲宏的擔保所簽寫
    的，他綽號叫『大熊』，是億通當舖要求我簽寫36張本票，
    後來因為我朋友跑了，所以當舖癸○○叫我過去簽寫本票，
    本票上他叫在我名字下方寫聯絡人我父親寅○○，且要求我
    簽寫我姐姐子○○，他說這是聯絡人」、「（是誰叫你寫的
    ？）是當舖的經理丁○○叫我寫的，我是當場寫的」、「（
    為何丁○○說他是叫你拿回去簽的？）不是，是丁○○打電
    話給我叫我到當舖處理，我就去當舖，他就叫我現場簽寫」
    、「（當舖地點？）天祥路」等語（見偵緝字第1227號卷第
    16-17 頁）；嗣於檢察官偵查中以證人之身分結證稱：「（
    這張票是你簽的？）是，是丁○○叫我簽的，日期我不記得
    了」、「（當天情形？）丁○○打電話給我，他說林哲宏跟
    億通借錢180 萬元，因為我是保證人，林哲宏跑了，所以叫
    我去當舖處理，他叫我剩下90幾萬餘額以本票簽寫我的名字
    ，並拿1 張Ａ4 的紙叫我唸聯絡人的住址，我就唸我父親寅
    ○○與我姐姐子○○的名字，之後丁○○叫我在本票上簽寫
    寅○○與子○○的名字，因我欠他錢，所以他叫我寫，情急
    下我就寫」、「他有去找我姐姐子○○問是否我姐姐簽的」
    、「（丁○○有無親眼看到你簽寫子○○的名字？）有，是
    他在億通當舖門辦公桌叫我簽的，我確認是他親眼看我簽的
    」等語（見同上偵緝卷第58頁）。共同被告丁○○於檢察官
    偵查中經檢察官以告訴人之身分傳喚到案時亦陳稱：「我有
    問黃進春姐姐本票是不是她簽的，她說不是」等語（見他字
    卷第3884號第8 頁），核與被告卯○○所陳被告丁○○有去
    找伊姐姐之情節相符，而寅○○、子○○確未在上開本票上
    簽名等情，亦經渠等於原審法院審理時證述明確（見原審卷
    第148 、219 頁）。足徵附表編號19所示本票上以寅○○、
    子○○為共同發票人之本票係被告丁○○電請被告卯○○至
    億通當舖行後要求被告卯○○當場所簽發，且依被告卯○○
    所陳，其係在情急下以其父親及姐姐之名義所簽發等情觀之
    ，被告卯○○於以其父親及姐姐之名義簽發本票時並未得其
    父親及姐姐寅○○與子○○事先同意無訛。
  (四)如上所述，被告卯○○以被告之身分在檢察官陳稱：係當舖
    癸○○叫伊過去簽寫本票等語，嗣又供稱：是丁○○打電話
    給伊，叫伊到當舖處理，是丁○○叫伊現場簽寫等語，同一
    偵查程序就何人要求其前往當舖簽發本票之供述雖然先後一
    不；惟其於檢察官偵查中以證人之身分結證時係稱：是丁○○叫伊簽的等語，參以丁○○於本院行準備程序時供稱：卯
    ○○來借款時伊尚未在億通當舖上班，記得有一次早上9 點
    半的時候，卯○○自己開一部車子要來借20萬元，可是他之
    前已經欠我們公司200 萬元，也不找到或聯絡不到他，後來
    我利用他自己來借款的機會，我同時向他說你上次所欠的錢
    如何處理，然後我就拿一張本票給他，並要求他爸爸與他姐
    姐當保證人等語（見本院上訴卷第88-89 頁），亦坦承本票
    係其交給被告卯○○。是被告卯○○所偽造之上開本票應以
    其在檢察官偵查中所證，係在億通當舖借款時，由被告丁○○提出要求而偽造較合於真實而可採信。再者，依被告卯○○上開所證，其係於億通當舖時當場簽發附表編號19所示本
    票，而被告丁○○於本院行準備程序時亦自承係其交付本票
    給卯○○要求卯○○在本票上填載卯○○之父及姐姐以為擔
    保，則系爭本票被告丁○○唆使被告卯○○偽造無訛。又依
    被告卯○○所證系爭本票係被告丁○○打電話給卯○○要其
    前往當舖處理時，臨時要求被告卯○○簽發，且係當場在當
    舖現場簽寫，則被告丁○○於唆使之際，應知悉被告卯○○
    並未得寅○○、子○○之事前同意或授權之事實，亦堪認定
    。
  (五)被告卯○○雖辯稱：在簽發上開本票前，曾經寅○○及子○○之同意，簽發另一張本票，嗣因該本票指印不清，所以才
    會再簽發本件本票，當時因認為前一張本票既已經寅○○及
    子○○之同意，所以在簽發本件本票以代替前一張本票時，
    並未再告知寅○○及黃玉玲，而其於偵查中供承未得寅○○
    及黃玉玲同意，則係專指簽發本件本票時之情形，其前既已
    得寅○○及子○○之同意，則再簽發系爭本票即無再經同意
    云云。惟被告卯○○就上開所辯並未提出前一張本票以實其
    說，且本票係無因證券且具流通性，是若果有簽發本件本票
    代替前一張本票之情事，衡情自應會要求取回前本票，才再
    簽發新本票，以防重複票據債務之危險，始合於常情，何況
    ，倘確有前一張授權簽發本票之情事，何以被告卯○○前此
    於檢察官偵查中均片語支字提及此事，況指印不清並不影響
    本票發票之效力，且如前一張本票係因指印不清楚，則何以
    億通當舖行會於異議收受後，嗣又要求補簽？是被告卯○○
    上開所辯，顯違於常情，應係事後卸責之詞，不足採信。再
    者，證人寅○○及子○○於原審審理中固均證稱：卯○○有
    透過電話獲得渠等授權而簽發本票云云。惟渠等所證核與被
    告卯○○於偵訊中之供述不合，是否可信，已非無疑，況被
    告卯○○於原審審理時供承：當時簽本票時，並未向寅○○
    、子○○提到本票的金額，連大概的金額都沒有等語（見原
    審卷第218 頁），而證人子○○於卻證稱：卯○○在電話中
    有告知擔保多少錢，卯○○的友人係向億通當鋪借150 萬，
    還了部分後，尚餘不足100 萬後就跑路了，寅○○也有問擔
    保的金額，其回答寅○○約100 萬左右，寅○○知道擔保的
    金額云云（見原審卷第14 9、15 1、224 、225 頁），而證
    人寅○○於原審審理則證稱：卯○○未說擔保的金額，其亦
    未問卯○○或子○○擔保的金額等語（見原審卷第220 、
    221 頁），證人寅○○及子○○所證亦大異其趣，參以證人
    寅○○及子○○與被告卯○○為至親，非無袒護被告卯○○
    之可能，是證人寅○○及子○○上開所證，應係事後迴護之
    詞，難採為被告卯○○有利之認定。
  (六)按刑法上之偽造有價證券，以無權簽發之人冒用他人名義簽
    發為要件，如果行為人基於本人之授權，或其他原因有權簽
    發者，則與無權之偽造行為不同，其授權行為之方式，固不
    論是書面或口頭，明示或默示為之，均無不可；但有無經本
    人之授權，係以簽發當時之情形而定，如簽發當時未獲授權
    ，縱本人事後不予追究，於其已成立之罪名，並無影響，亦
    即偽造私文書及偽造有價證券等罪，均為即成犯不因被害人
    之事後追認，而能阻卻犯罪之成立，此有最高法院87年度臺
    上字第2830號判決意旨可資參照。換言之，偽造有價證券者
    ，不得因被害人事後同意或追認，而免除偽造有價證券之罪
    責。再者，不起訴處分已確定者，非有刑事訴訟法第26 0條
    第1 款、第2 款情形，固不得對於同一案件再行起訴；但該
    不起訴處分案件所關之證據，對於另一案件之犯罪事實，究
    應賦予如何之評價，則屬法院得予自由判斷之範疇，不受檢
    察官對於該不起訴處分案件之證據上取捨之拘束，此亦有最
    高法院77年度臺上字第67號判決意旨可資參照。本件證人己○○於檢察官偵查中證稱：「（是否同意被告《指甲○○》
    簽你名字於本票上？）是，他事後跟我說他有借到錢，簽我
    名字」等語（見偵緝字第971 號卷第26頁），證人甲○○於
    檢察官偵查中亦證稱：「我簽完名之後回去再跟己○○講的
    」等語（見偵字第12140 號卷第45頁），足徵甲○○於以己○○之名義簽發如附表編號1 所示本票時，並未先徵得己○○之同意無訛，甲○○既未事先徵得己○○之同意而簽發以
    己○○之名義為發票人之本票，縱其事後確有告知己○○，
    而己○○事後亦表同意，依上開最高法院之判例意旨，亦無
    從解免於偽造有價證券之罪責，是附表編號1 所示本票應係
    甲○○所偽造之事實應堪認定。證人甲○○於檢察官偵查中
    同時證稱：「我是經過己○○同意才簽的」等語（見偵字第
    1214 0號卷第44頁），於本院審理中證稱：「我去億通當舖
    之前就向換貼己○○說我可能會簽發本票」云云（見本院上
    訴卷第180 頁），應與事實不符，不足為被告癸○○等人有
    利之認定。再者，甲○○被訴偽造上開本票之犯行雖經檢察
    官以罪嫌不足，於95年3 月30日以95年度偵緝字第971 號處
    分不起訴，有不起訴處分書在卷可憑（見上開卷第30頁）。
    惟如前所述，附表編號1 所示以己○○之名義所簽發之本票
    確係偽造無訛，揆諸上開最高法院判決意旨，該不起訴處分
    之效力自不足拘束法院之判斷，從而該不起訴分書亦無從執
    為被告癸○○有利之認定。
  (七)證人甲○○於檢察官偵查中另證稱：「（為何要開這1 張本
    票？）是1 位叫『川仔』的男子叫我簽這張本票，因為當時
    我欠他90幾萬元，後來我還他剩下70幾萬元，他要求我開這
    張40萬元的本票」、「（你為何要在本票上面簽寫上己○○
    的名字？）是『川仔』當場叫我簽寫的」、「因為我自己沒
    有票，所以他叫我找一位保證人；我是在億通當舖簽寫的」
    、「當時不是丁○○叫我簽的」等語（見偵字第1214 0號卷
    第45頁）；於本院審理時證稱：「（你所簽發的本票如何來
    ？）億通當舖的『川仔』拿給我簽的」等語（見本院上訴卷
    第181 頁），而綽號『川仔』之男子之前係受僱於億通當舖
    之員工，此經被告癸○○於檢察官偵查中自承在卷（見同上
    偵查卷第62頁），是附表編1 所示本票係被告癸○○所僱用
    綽號『川仔』之成年男子唆使甲○○所偽造之事實，亦堪認
    定。
  (八)證人吳嘉銘（原名丙○○）於原審審理中證結稱：「我欠癸○○100 萬元，我幫癸○○修理房子，扣掉修繕房子的25
    萬元，我原先有一張本票在癸○○那裡，面額是100 萬元，
    我就去換回來要在開一張75萬元給癸○○，癸○○要求乙○○要擔任保證人，後來我想我跟他借錢10幾年了，我想說我
    的錢都有還，所以我不懂法律，就用乙○○的名字簽了一張
    本票」、「（你在本票上面寫乙○○的名字是你的意思，或
    是癸○○叫你寫的？）我自己寫的，是癸○○要求本票上面
    需要乙○○擔保，因為我想乙○○的票是我在使用的，所以
    我才會自作主張簽了乙○○的名字」、「事後我也沒有跟乙○○講，簽這張票乙○○都不知道」等語（見原審卷第15 6
    、158 頁）；核與證人乙○○於檢察官偵查中證稱：「（《
    提示本票影本》上面的簽名是否為你所為？）不是」、「（
    是否同意丙○○用你的名簽發本票？）沒有，我是接到傳票
    才知道此事」等語相符（見核退偵字第849 號卷第25頁）。
    再者，被告癸○○於警詢中亦供稱：其有到乙○○住處查詢
    ，知道乙○○的筆跡係偽造等語（見偵字第23475 號卷第9
    頁）。而吳嘉銘亦因偽造附表編號2 所示本票經原審法院以
    95年度訴字第318 號判決科處有期徒刑2 年，緩刑5 年確定
    在案（見95年訴字第318 號卷第40頁），是附表編號2 所示
    以乙○○為共同發票人之本票係吳嘉銘未經乙○○同意或授
    權而偽造，且係因被告癸○○之唆使而偽造無訛，再參以係
    在億通當舖應被告癸○○之要求而當場簽發，則被告癸○○
    於唆使之際，應知吳嘉銘事前並未取得乙○○之授權或同意
    。證人吳嘉銘於本院審理時證稱：辯護人所提出4 張本票（
    見本院上訴卷第231-232 頁）係乙○○所簽發云云（見本院
    上訴卷第221 頁），縱令屬實，亦不足以證明附表編號2 所
    示有關乙○○為發票人部分之本票有經乙○○之同意，是證
    人吳嘉銘此部分所證及上開本票影本亦均不足為被告癸○○
    等人有利之認定。
  (九)證人辛○○於檢察官偵查中證稱：「（《提示票號445114、
    564196、0000000 本票3 張》情形為何？）這3 張票都是我
    寫的」等語（見偵字第12140 號卷第44頁）；而其於被訴偽
    造有價證券案件在檢察官調查中亦陳稱：「（有無經過庚○○、戊○○之同意授權？）她們都不知道」等語（見偵緝字
    第3160號卷第24頁）。而證人即辛○○之女庚○○於原審審
    理中證稱：「（你或是辛○○是否有向億通當舖借錢？）我
    沒有，我父親辛○○向億通當舖借錢，我是事後才知道的」
    、「（《提示卷附高雄市政府警察局三民第二分局警卷第11
    頁》這張本票上面你的名字是否你自己簽的？）不是」、「
    （辛○○或其他人是否有事前請求你同意在本票上面由他人
    簽你的名字？）沒有，我記得有一次吃飯的時候，我父親跟
    我說他要向陳小姐借錢，有需要時候要請我擔保，但是事後
    就沒有下文，我們以為這件事情就沒有了」、「（你父親說
    他可能會向陳小姐借錢的時候，你是否有同意他事後可以不
    再跟妳說就簽妳的名字？）沒有」、「我只有口頭同意擔任
    保證人，但是我並沒有同意在票據上簽我的名字」等語（見
    原審卷第169-170 頁）；證人壬○亦證稱：「（你或是辛○○是否曾向億通當舖借款？）我沒有，我事後知道我父親有
    向億通當舖借錢」、「（《提示同前警卷第12頁本票》這張
    本票上面壬○的名字是否你簽的？）不是」、「（你是否有
    同意辛○○或其他人在本票上面簽你的名字嗎？）沒有」、
    「在辛○○請你擔任他的借款保證人時，在你的認知如果需
    要以你的名義簽發相關的文件及票據，是否需要你看過或是
    由你簽發？）需要」等語（見原審卷第172-174 頁）。參以
    證人壬○上開所證其係事後始知悉其父向億通當舖借錢之事
    及證人辛○○上開於檢察官偵查中同時證稱：「（為何要在
    本票上面寫上壬○、戊○○、庚○○？）因為癸○○要到中
    午1 時才接電話，而我在3 點半就要到期了，當時癸○○及
    一名男子跟我說叫我在本票本簽我太太戊○○、我兒子壬○
    與女兒庚○○在發票人的位置，他說那是要給警察檢查用的
    」、「（叫你簽壬○等人的名字是當場寫的？）是，我是當
    場簽寫的，因為他們要求我當場簽寫」等語觀之（見偵字第
    12140 號卷第44頁），證人辛○○顯係於借貸之際，經貸款
    人於當場臨時提出要求其在本票上簽上其妻及子女之姓名作
    為共同發票人，而非事先即告知張洋淵無訛，因而辛○○無
    從預先取得壬○、戊○○、庚○○之授權或同意，是附表編
    號3-5 所示之本票應係辛○○未經其妻戊○○，子女壬○、
    庚○○之同意或授權而偽造無訛。
  (十)證人辛○○於檢察官偵查中另證稱：「3 張本票都是一起開
    的」、「當時癸○○及一名男子跟我說叫我在本票上簽我太
    太戊○○及我兒子壬○及女兒庚○○在發票人的位置」等語
    （見偵字第12140 號卷第44頁）；於本院審理時證稱：「當
    時癸○○在場，癸○○說沒有關係要給警察看的」等語（見
    本院上訴卷第184 頁），依證人辛○○上開於於檢察官偵查
    中所證，要求其在本票發票人欄簽發家人姓名作為共同發票
    人時，當場在場者確有2 人，而被告丁○○於本院審理時亦
    坦承有接洽辛○○借款並交付本票給辛○○之事實（見本院
    上訴卷第261 頁背面），惟被告丁○○亦供稱其係於93年5
    月20日始到億通當舖任職（見本院上訴卷第175 頁），而附
    表編號3 與編號4 所示本票之發票日分別為92年11月3 日與
    93年8 月4 日，發票相去約9 個月，衡情應非同時簽發，參
    以如後(十三)證人辰○○所證，億通當舖除被告癸○○及丁○○
    外，尚有癸○○之弟弟、妹妹，且被告丁○○亦確有不在場
    ，是證人辛○○所偽造附表編號3 所示之本票應係被告癸○○與億通當舖內另名不詳姓名之人所唆使，而編號4-5 所示
    偽造壬○與戊○○所示本票部分應係被告丁○○與癸○○共
    同唆使偽造無訛。被告癸○○辯稱：辛○○簽發上開本票時
    伊不在場云云（見本院上訴卷第261 頁），應係飾卸之詞，
    委無可採。再者，依證人辛○○上開所證，癸○○及該名男
    子係片要求其在本票上寫上其家人之姓名作為共同發票人，
    且證人辛○○係當場填載觀之，被告丁○○、癸○○應知悉
    證人辛○○並未獲得其家人之授權或同意而仍予唆使無訛。
  (十一)證人戊○○於原審審理時雖證稱：其事先業已同意辛○○以
    其名義簽發本票云云。惟所證核與辛○○上開所述不符，且
    其於原審審理中併證稱：壬○及庚○○均有同意辛○○簽發
    本票云云（見原審卷第212- 213頁），亦與壬○及庚○○之
    證詞相違，其證言之可信性，已非無疑，參以其於原審審理
    中證稱：辛○○於簽發本票後有再告知其該事云云（見原審
    卷第214 頁），而其於辛○○在原審被訴偽造有價證券案件
    審理中則證稱：辛○○事後並無告知其以其名義簽發本票之
    情事等語（見原審96年度訴字第49 6號卷第59頁），其證述
    明顯前後不一，又與辛○○上開所述不符，是其於本案原審
    法院所證應係迴護被告癸○○等人之詞，不足採為被告癸○○等人有利之認定。再者，證人壬○於其父辛○○被訴偽造
    有價證券案件審理中在原審審理中雖證稱：「（被告《即辛○○》向癸○○借錢前有無請你當他借款的保證人或擔保人
    ？）有」等語（見96年度訴字第496 號卷第61頁），惟其於
    上開案件審理時係為其父親辛○○作證，子所父隱乃人情之
    常，參以其於警詢伊始亦證稱：「沒有授權給父親辛○○開
    立本票，不知情《指父親開本票向丁○○借款之事》，我不
    曉得何人開立」等語（見影(一)卷第20頁）觀之，應以其於本
    案原審法院審理時所證較為可信，是其上開於另案審理中為
    其父辛○○所證應屬不實，不足採為有利於被告癸○○等人
    有利之認定。證人辛○○於本院審理時證稱：向癸○○借款
    前已經有向壬○等3 人說過，如果陳小姐需擔保人，該3 人
    同意當我的保證人云云（見本院上訴卷第185 頁），核與上
    開壬○等人之證述不合，應係事後迴護被告癸○○等人之詞
    ，亦不足採信。
  (十二)證人辰○○於檢察官偵查中證稱：「他規定我要先寫我媽媽
    午○○○的名字，再叫我寫我先生丑○○及我哥哥巳○○名
    字，說這只是形式而已；後來才知道他以這種方法來控制我
    們」、「（是否要告丁○○與癸○○教唆妳偽造有價證券？
    ）要，因為我不可能將家人名字簽在發票上害人」等語（見
    偵字第12140 號卷第27頁）；而證人丑○○、巳○○於檢察
    官偵查中亦各證稱：「《提示卷附證三本票》是否你們簽名
    ？）不是，辰○○沒有告知我」等語（見他字第4511號卷第
    24頁背面），而辰○○因在附表所示編號6-18所示本票發票
    人欄或鄰近發票欄處先後冒用午○○○、丑○○、巳○○之
    署名偽造上開本票之行為，亦經原審法院96年度訴字第1209
    號判決科處有期徒刑1 年8 月，緩刑3 年，檢察官以量刑過
    輕提起上訴後，已經本院以96年度上訴字第62號判決駁回上
    訴確之事實，亦有判決正本及台灣高雄地方法院檢察署97年
    3 月26日雄檢惟岱97執他38字第27092 號函在卷可憑（見本
    院上訴卷第61-65 頁），是證人辰○○未經其母親午○○○
    、夫丑○○、兄巳○○事前同意或授權而以午○○○、丑○○、巳○○之名義先後在附表6-18所示本票發票人欄或鄰近
    發票欄處，偽造午○○○、丑○○、巳○○之署名而偽造上
    開本票之事實亦堪認定。
  (十三)證人辰○○於檢察官偵查中另證稱：「（《提示本票14張》
    這些是否都是你簽的？）是，由丁○○拿本票出來，先簽我
    的姓名、住址、身分證號碼，叫我寫家人的名字，我問他為
    何要簽親人的名字，他說他來之後就規定要這樣做，他規定
    我要先寫我媽媽午○○○的名字，再叫我寫我先生丑○○及
    我哥哥巳○○名字，他說這只是形式而已」等語（見偵字第
    12140 號卷第27頁）；於本院審理時證稱：「（丁○○到億
    通當舖之後，妳向癸○○借款之過程是否陳述一下？）例如
    我明天要用50萬元的話，我前一天晚上我會打電話與癸○○
    聯絡，得到癸○○答應之後，癸○○會交待丁○○，隔天我
    會到億通當舖，丁○○就會拿本票給我簽，我簽完本票之後
    他才會放款」、「（妳與癸○○聯絡的時候講些什麼話？）
    說我明天需要多少錢」、「（妳去億通當舖簽發本票時丁○○向妳如何說？）從丁○○到億通當舖上班之後，他就要求
    我簽一個家人的名字在共同發票欄內為共同發票人，他說他
    們公司都改這樣，我也有質疑過，我說我借就我簽為何要簽
    家人的名字」、「（後來妳為何也簽了？）他說他們現在都
    規定這樣，如果我不簽就不放款」、「（妳在那裡簽妳家人
    的名字？）億通當舖」、「我都是上午到億通當舖，而癸○○大部分都是下午去億通當舖，如果我上午到億通當舖，她
    如果不在都是丁○○拿本票給我簽，如果丁○○不在，癸○○在那裡癸○○也會拿本票給我簽，大部分都是丁○○拿本
    票給我簽的」、「（當時億通當舖有幾個人？）丁○○未到
    億通當舖之前有癸○○與川仔、癸○○的妹妹，弟弟，丁○○到億通當舖之後只是將川仔換成丁○○」、「（癸○○有
    無與妳接洽簽發本票之事？）有，丁○○不在時才與我接洽
    」、「（如丁○○不在的話，癸○○有無叫妳簽發本票也要
    妳簽發妳家人的名字？）是的」、「（為何一定要你簽家人
    的名字？）他們2 人告訴我，他們公司規定這樣」、「（哪
    幾張本票是我《指丁○○》叫妳簽發的？）我無法確定那一
    張是丁○○叫我簽，本票都是億通當舖的本票都是當場所簽
    發，不是我從家裡拿給他」等語（見本院上訴卷第244- 247
    頁），參以被告丁○○於本院審理時亦辯稱：原判決附表編
    號6 、11、14、16-18 部分並非其放款等語（見本院上訴卷
    第261 頁背面），而依證人辰○○上開所證，億通當舖除負
    責人被告癸○○及丁○○外，尚有癸○○之弟弟、妹妹，且
    被告丁○○亦確有不在場的時候，且其復無法確切指出附表
    編號6- 18 所示本票究竟那些是被告丁○○要求其以家人名
    義在上開本票上偽簽家人之姓名，自應為被告丁○○有利之
    認定，亦即僅能認定附表編號7-10、12-13 、15所示本票係
    由被告丁○○唆使辰○○冒用蔡女家人名義在上開本票上發
    票人欄內偽造其家人之簽名。
  (十四)被告癸○○係億通當舖行之負責人，此經其自承在卷，且其
    係自91年2 月14日起即擔任負責人，有高雄市政府所核發之
    營利事業登記證在卷可憑（見偵緝字第1227號卷第41頁），
    而被告癸○○於檢察官偵查中供稱：「（是何人決定叫發票
    人在本票上簽上父母、兄弟姐妹、配偶的名字？）我承認是
    我」、「我是為了保障我自己的債權，所以需要1 個連帶保
    證人」等語（見偵字第12140 號卷第13、14頁）；於原審法
    院供稱：億通當鋪平時雖係授權經理即被告丁○○負責向外
    借貸之事務，但亦規定經理及員工如果發現借款人所提供之
    物保不足時，就必須要求連帶保證人共同簽發本票予當鋪，
    並將本票置於當鋪金庫中，且只有其與會計有該金庫之鑰匙
    ，而且其每隔幾天就會至當鋪一趟瞭解業務，丁○○會向其
    報告借貸之的情形等語（見原審卷第264-267 頁）；而被告
    丁○○於檢察官偵查中及原審法院審理中供稱：億通當鋪員
    工人數，最多時曾達5 人，最少也有3 人，平時會將營業狀
    況告知被告癸○○，借貸金額較高的，會向被告癸○○報告
    ，發生特殊之事情時，也會跟被告癸○○講；如果借貸金額
    太大，借款人所提供之車子不足以擔保時，就會要求連帶保
    證人共同簽發本票等語相符（見原審卷第26 6頁、偵字第
    1214 10 號卷第61頁）。核與證人辰○○上開所證：「他們
    2 人《指被告癸○○、丁○○）告訴我，他們公司規定這樣
    等語相符，而億通當舖之負責人係被告癸○○，已如前述，
    是要求被告卯○○為造附表編號19所示本票雖係被告丁○○
    所為；編號2 所示本票係億通當舖之受僱人綽號「川仔」之
    成年男子唆使甲○○所偽造，惟既係出於被告癸○○所決定
    ，因被告癸○○與上開綽號川仔之成年男子、被告丁○○間
    亦分別有犯意聯絡及行為分擔無訛。
  (十五)證人辰○○於檢察官偵查中先則證稱：「（妳何時向億通借
    錢？）92年，剛開始都有借有還，利息是預扣，先扣半個月
    ，再開半個月的本票4 萬5000元給他，當初約定利息是9 分
    ，到94年我錢還清了，癸○○打電話給我說要算我便宜一點
    ，利息7 分到9 分不等，後來我欠她549 萬元，且以2 棟房
    子抵押，這2 張本票是我借錢時簽的，而且都是簽本票，是
    丁○○拿出來叫我簽的，這些本票都是94年簽的，共簽14張
    」等語（見偵字第12140 卷第27頁）；後又證稱：「200 萬
    元每月7 分，145 萬是每月9 分，204 萬元《如後所述應係
    超過345 萬元部分》是每月10分」、「借錢時開支票，她讓
    我簽本票擔保，會預扣半個月利息，15天後再繳剩餘的半個
    月利息，下個月支票再兌現，若當月的支票無法兌現，她會
    讓我過票，一樣先預扣半個月利息，再把剩餘的錢匯到要讓
    她提領的甲存戶頭，但我需把預扣的利息補齊，這樣戶頭中
    才有足額的支票面額供她提領」等語（見偵字第26285 號卷
    第8 頁）；嗣於檢察官以告訴人之身分傳喚其到庭時亦證稱
    ：「前200 萬元每月算7 分，半月付1 次利息，超過200 萬
    元部分在145 萬元是9 分利息；超過345 萬元部分是10利息
    」等語（見同上偵查卷第39頁）；於本院審理時證稱：「利
    息半個月支付1 次，利息有7 分、9 分、10分」、「（利息
    7 分、9 分、10分是如何區分？）200 萬元算7 分，後來
    100 萬或150 萬元算9 分，其餘算10分」、「（妳每月繳月
    息七分，妳分幾期？）1 個月2 次」、「（剛剛你陳述超過
    200 萬元月息有9 分、10分。是否如妳95年10月20日偵訊時
    所稱其中145 萬元每月9 分、345 萬元每月10分？）是的」
    、「（妳於該次訊問時供稱借錢時妳開支票，她讓我簽本票
    供擔保妳所指她指何人？）我都是上午到億通當舖，而癸○○大部分都是下午去億通當舖，如果我上午到億通當舖，她
    不在都是丁○○拿本票給我簽，如果丁○○不在，癸○○在
    那裡癸○○也會拿本票給我簽，大部分都是丁○○拿本票給
    我簽的」、「（借款是否買股票？）是」等語（見本院上訴
    卷第245-247 頁），並有其所提出支付利息之支票存根簿在
    卷可憑（見他字第6974號卷第11頁）。綜合證人辰○○上開
    所證，其向癸○○借款金額如在200 萬元內，每1 萬元之利
    息為7 分，200 萬元至345 萬元內，每1 萬元之月息為9分
    ，超過345 萬元時月息為10分。按一般民間借貸均為3 分利
    ，此為眾所週知之事，被告癸○○等以7 分之利息計，每1
    萬元之週年利率高達84％，核與民法所定之法定利率20％相
    去甚遠，衡諸常情，如非有急迫之情事，辰○○應無如此高
    之利息向億通當舖借款之理。
  (十六)證人辛○○於檢察官偵查中證稱：「（有向癸○○借過錢？
    ）有，從91年開始，陸陸續借，借到93年10中旬止，利息一
    般是月息5 分，但若臨時借月息算7 分，一般借款時每借10
    萬元先預扣5000元利息，交給我95000 元，我開1 張月底兌
    現的10萬元支票，到月底我若無錢償還時再向她借10萬元，
    她同樣先扣5000元，只交給我95000 元，我就再開1 張下月
    底的10萬元兌現的票給她，之後我再補5000元，把總額10萬
    元存入銀行，讓第1 張支票兌現」、「（借款時有以車子質
    押？）沒有，形式上要以1 台車子做質押，但我們仍可使用
    該車子」等語（見偵字第26285 號卷第57頁）；於本院審理
    時證稱：「（何時與億通當舖往來？）91年開始到93 年 底
    」、「（是否認識黃俊銘？）認識」、「（為何至億通當舖
    ？）我當時週轉困難，黃俊銘與億通當舖有認識，所以我才
    會去億通當舖借款」「（你如何向億通當舖借款？）我簽發
    支票借款」、「（除了支票是否提供其他物品借款？）起先
    用支票借款，後來癸○○說要給警察檢查所以要求我簽發本
    票」「（你向億通當舖先後借多少錢？）借款以1 個月為準
    ，利息5 分利先扣，我都是用支票去借款，例如借5 萬元先
    扣2500元的利息，到最後我無法清償時我總共欠40萬元」、
    「（當時有無提供車子典當？）我用我女兒車子去典當，只
    是形式上記載，該車子沒有留在億通當舖」等語（見本院上
    訴卷第183-185） 。證人甲○○於檢察官偵查中證稱：「（
    有向億通當舖癸○○借過錢？）有，從92年開始，借到93
    年」、「（有留下借據或票據？）沒有」、「（利息如何算
    ？）利息每月1 期，1 期約4 、5 分，車子有形式上登記，
    我仍可使用」、「（借款時先扣第1 期利息？）是，我要簽
    同額的支票做擔保」、「（你借多少錢？）40萬元，每月本
    息還約2 萬多元」等語（偵字第26285 號卷第57頁）；於本
    院審理時證稱：「（你為何與億通當舖有往來？）當時我是
    做工程梆鐵筋，要發薪資，因為發不出薪資來，所以才去借
    款」、「（你借多少錢？）我總共借8 、90萬元」、「（為
    何該本票簽發40萬元？）因為我要開車，才簽發該本票」、
    「（你簽發該本票與億通當舖何人接洽？）與億通當舖一位
    叫川仔之人接洽」、「剛開始是算五分利」等語（見本院上
    訴卷第179-181 頁）。參以如前所述，被告癸○○係自91年
    2 月14日起擔任億通當舖行之負責人，則辛○○自從91年2
    間起，迄於93年10月中旬止，曾因週轉需要之急迫情事，先
    後多次以每月5 分之利息向被告癸○○借款；甲○○亦因無
    資力發工資，處於急迫下，而自92年起迄93年間止，以每萬
    元4-5 分之月息向被告癸○○所僱用之「川仔」借款無訛。
    如按4 或5 分之利息計，每1 萬元之週年利率高達48％或60
    ％，亦與法定利率20％相去甚遠，亦與一般民間借貸3 分利
    高出甚多，是被告癸○○係乘辛○○、甲○○等急迫貸予金
    錢而取得與原本顯不相當之重利之事實亦堪認定。
  (十七)證人甲○○於本院審理時雖又證稱：剛開始算5 分利的時候
    車子有交給億通當舖，車子開回來就算3 分利等語（見本院
    上訴卷第181 頁）。惟其於檢察官偵查中係證稱：車子有形
    式上登記，伊仍可使用不符，且車子開回後，當舖更無擔保
    可言，利息豈有更低之理，是其此部分所辯應係迴護被告癸○○之詞，不足為被告癸○○有利之採認；再者，被告癸○○於本院審理中雖提出汽車停車場租地契約書1 紙為證（見
    本院上訴卷第120 頁），欲證明其所收受之利息中尚包括典
    當物保管費，惟如前所述甲○○、辛○○並未將車留存於當
    舖，是該契約書亦不足為被告癸○○有利之認定。
  (十八)刑法上所謂常業犯，係指反覆以同種類行為為目的之社會活
    動之職業性犯罪而言，至於犯罪所得之多寡，是否恃此犯罪
    為唯一之謀生職業，則非所問，縱令兼有其他職業，仍無礙
    於該常業犯罪之成立，此有最高法院85年台上字第510 號判
    例可資參照。本件被告癸○○經營當舖，藉辦理借貸放款業
    務之機會為重利之行為，且反覆為之，以所收取之利息之一
    部分為生活費用來源之一部分；被告丁○○受聘為經理，亦
    係與被告癸○○共同反覆從事重利行為，領取薪資作為生活
    費用來源之一部分，是渠等有常業重利之犯意與犯行應堪認
    定。
  (十九)綜上所述，被告癸○○、丁○○、卯○○所辯均無可採信，
    渠等如事實欄所載之犯行應堪認定。
三、按行為後法律有變更者，適用行為時之法律；但行為後之法
    律有利於行為人者，適用最有利於行為人之法律，刑法第2
    條第1 項定有明文。上開規定係規範行為後法律變更所生新
    舊法律比較適用之準據法。而比較時應就罪刑有關之事項，
    如共犯、未遂犯、想像競合犯、牽連犯、連續犯、結合犯，
    以及累犯加重、自首減輕及其他法定加減原因，如身分加減
    與加減例等一切情形，綜合全部罪刑之結果而為比較，予以
    整體適用（最高法院95年度第8 次刑事庭會議決議參照）。
    本件被告癸○○等人行為後，刑法業經於94年2 月2 日修正
    公布，於95年7 月1 日施行，是本件自應就被告等行為前、
    後相關法律，依前揭規定比較新舊法，以決定應適用之法律
    ：
  (一)刑法第28條原規定：「2 人以上共同『實施』犯罪之行為者
    ，皆為共同正犯」，新法修正為：「2 人以上共同『實行』
    犯罪之行為者，皆為共同正犯。」，將舊法之「實施」修正
    為「實行」。原「實施」之概念，包含陰謀、預備、著手及
    實行等階段之行為，修正後僅共同實行犯罪行為始成立共同
    正犯。是新法共同正犯之範圍已有限縮，排除陰謀犯、預備
    犯之共同正犯。新舊法就共同正犯之範圍既因此而有變動，
    自屬犯罪後法律有變更，非僅屬純文字修正（最高法院96
    年度台上字第934 號判決意旨參照）。因新法已限縮共同正
    犯成立之範圍，自以新法對行為人有利。
  (二)刑法修正後已廢除牽連犯之規定，是行為人在修正前所犯之
    數罪間，如有目的方法之牽連關係，依舊法僅得論以一罪，
    依新法之規定應論以數罪，是應以修正前之得以論以牽連犯
    之規定較有利於行為人。
  (三)刑法第56條連續犯之規定業於94年2 月2 日修正公布刪除，
    是於新法修正施行後，被告癸○○、丁○○為上開數次教唆
    偽造有價證券犯行，即須分論併罰。此刪除雖非犯罪構成要
    件之變更，但顯已影響行為人刑罰之法律效果，自屬法律有
    變更，依新法第2 條第1 項規定，比較新、舊法結果，仍應
    適用較有利於被告之行為時法律即舊法論以連續犯。從而，
    本件被告癸○○、丁○○犯行部分，應一體適用修正前刑法
    之規定。
  (四)刑法第201 條第1 項規定「意圖供行使之用，而偽造變造公
    債票、公司股票或其他有價證券者，處3 年以上10年以下有
    期徒刑，得併科3 千元以下罰金」，本件被告犯罪時之刑法
    就罰金刑之規定，依修正前刑法第33 條 第5 款規定，罰金
    刑應處銀元1 元以上，並應依修正前罰金罰鍰提高標準條例
    第1 條規定，就其原定數額得提高為2倍 至10倍，但法律已
    依一定比率規定罰金或罰鍰之數額或倍數者，依其規定。惟
    95年7 月1 日施行之修正後刑法第33 條 第5 款則規定：「
    罰金：新臺幣1000元以上，以100 元計算之」，而95年6 月
    14日修正公布之刑法施行法第1 條之1第2項規定：「94年1
    月7 日刑法修正時，刑法分則編未修正之條文定有罰金者，
    自94年1 月7 日刑法修正施行後，就其所定數額提高為30倍
    ，但72年6 月26日至94年1 月7 日新增或修正之條文，就其
    所定數額提高為3 倍」，經比較修正前後之罰金刑輕重，該
    罰金刑之最低刑度於修法後已有加重，故以95年7 月1 日修
    正公布施行前之規定較有利於被告。
  (五)常業犯係指反覆以同種類行為為目的之社會活動之職業性犯
    罪，是常業犯之數行為，在刑法之評價上應僅成立一罪，惟
    修正後刑法已廢除常業犯之規定，於常業犯廢止後，行為人
    所為數行為除合於集合犯或接續犯外，基於一罪一罰之原則
    ，自應分論併罰，因此應以廢止前之常業犯對行為人較為有
    利。經綜合比較新、舊法之適用結果，以修正前刑法規定有
    利於被告，是應依刑法第2 條第1 項前段規定，整體適用修
    正前之刑法規定。至修正前刑法第29條規定：「（第1 項）
    教唆他人犯罪者，為教唆犯。（第2 項）教唆犯，依其所教
    唆之罪處罰之」；修正後刑法第29條規定：「（第1 項）教
    唆他人使之實行犯罪行為者，為教唆犯。（第2 項）教唆犯
    之處罰，依其所教唆之罪處罰之」，因本條僅為文字修正，
    應逕適用裁判時法即修正後刑法第29條規定（最高法院95年
    11月7 日95年度第21次刑事庭會議決議意旨參照），而無新
    舊法比較之問題。另修正後刑法第55條想像競合犯雖增列但
    書規定「但不得科以較輕罪名所定最輕本刑以下之刑」，惟
    此係想像競合犯科刑限制之法理明文化，非屬法律變更，並
    無新舊法比較之問題，併此敘明。
四、核被告卯○○偽造附表編號19所示本票之所為，係犯刑法第
    201 條第1 項之意圖供行使之用而偽造有價證券罪，被告卯
    ○○偽造「寅○○」、「子○○」署名之部分行為，均係偽
    造有價證券之部分行為，均不另論罪；被告卯○○同時簽發
    以寅○○及子○○為共同發票人之本票之偽造有價證券犯行
    ，侵害多數人法益，係一行為觸犯數個相同為偽造有價證券
    罪名，為同種想像競合犯，應依刑法第55條規定，從一重處
    斷，惟所觸犯者均係刑法第201 條第1 項之罪名，刑罰相同
    ，故應論以意圖供行使之用而偽造有價證券罪。檢察官就被
    告卯○○所併案之事實（臺灣高雄地方法院檢察署96年度偵
    字第27229 號）與起訴之犯罪事實係屬事實上相同之同一案
    件，本院自得一併審理，附此敘明。核被告癸○○、丁○○
    唆使同案被告卯○○及甲○○等人偽造附表所示之有價證券
    之所為，係犯刑法第201 條第1 項、第29條之教唆意圖供行
    使之用而偽造有價證券罪。被告癸○○、丁○○等趁甲○○
    、辛○○、辰○○等急迫貸予金錢而取得與原本顯不相當之
    重利，恃以為生部分所為，係犯修正前刑法第345 條之常業
    重利罪。被告癸○○、丁○○先後多次教唆偽造有價證券犯
    行，時間均緊接，手法均相同，觸犯均係構成要件相同之罪
    名，顯係基於概括犯意反覆實施者，應依修正前刑法第56
    條之連續犯規定，論以一罪。被告癸○○就附表編號1 所示
    教唆犯行與綽號「川仔」之成年男子；就附表編號3 所示教
    唆犯行與另名不詳姓之當鋪員工；就附表編號4-5 、7-10、
    12-13 、15、19所示教唆犯行與被告丁○○；就附表編號6
    、11、14、16-18 所示教唆犯行與不詳姓之當鋪員工分別有
    犯意聯絡及行為之擔，惟共同教唆應就教唆行為共同負責，
    但不適用刑法第28條之規定（見最高法院28年7 月25 日 決
    議）。被告癸○○與被告丁○○及綽號川仔之成年男就常業
    重利之犯行亦分別有犯意之聯絡與行為之分擔，均為共同正
    犯；公訴人雖未就被告癸○○所犯附表編號6 、7 、13 所
    示教唆犯行；未就被告丁○○所犯附表編號7 、13所示教唆
    犯行一併起訴，亦未就被告癸○○、丁○○所犯常業重利起
    訴。惟被告癸○○、丁○○教唆偽造本票部分既與已起訴之
    教唆偽造本票部分有連續犯之裁判上一罪關係，而被告癸○○、丁○○對辰○○、辛○○為常業重利部分復與渠等教唆
    辰○○、辛○○等偽造本票部分有方法結果之牽連關係，自
    應均為起訴效力所及，本院自應上開起訴效力所及部分併予
    審理判決。又被告癸○○係為確保之債權思慮不周，而誤蹈
    刑章，所貸出之款亦多未收回，辰○○積欠被告癸○○549
    萬元，雖辰○○為避免其不動產遭銀行拍賣而將所有權移轉
    給被告癸○○，惟被告癸○○亦代為清償銀行借貸款1224萬
    元，以確保此經其於檢察官偵查中具狀陳明在卷（見偵字第
    26285 號卷第43頁）；被告丁○○係受僱於億通當舖，支領
    薪水，聽命行事，被告卯○○與被偽造之發票人間係屬至親
    ，如均量處最低法定本刑3 年，顯屬過重，情輕法重，不無
    可憫，爰依刑法第59條減輕其刑。
五、原審認被告癸○○、丁○○、卯○○等犯罪事證明確，據以
    論罪科刑，固非無見；惟按：(一)被告丁○○既教唆被告卯○○偽造以寅○○、子○○之名義簽發本票，則渠等2 人均知
    悉此部分係偽造，則被告卯○○交付本票予被告丁○○時，
    即無以假作真之行使犯意，原判決認被告卯○○此部分有行
    使偽造有價證券之犯行，尚有未洽；(二)被告癸○○、丁○○
    另涉犯常業重利罪，且此部分犯行與教唆偽造有價證券罪間
    有方法結果之牽連關係，為起訴效力所及，原判決未及併予
    審理判決，亦有未洽，被告癸○○、丁○○、卯○○等仍執
    前詞提起上訴，指摘原判決不當，固屬無理由；檢察官以原
    審未就被告癸○○常業重利部分併予審理判決，尚有未洽，
    指摘原判決關於被告癸○○部分不當，即屬有理由，如前所
    述，被告癸○○、丁○○上訴雖無理由，原判決既有上開可
    議，自應由本院將原判決撤銷改判。爰審酌被告癸○○、丁○○經營政府所核准之當鋪業務，不思以正當之方式從事放
    貸業務，竟貪圖重利，乘他人急迫，貸予金錢而取得與原本
    顯不相當之重利，復擔保其債權必獲清，而教唆借款人在本
    票上偽造其親友之署名作為共同發票人，資為逼迫債務人清
    償之手段，犯後雖否認犯行，惟態度良好，被告癸○○係當
    鋪負責人，為犯罪之決策者，被告丁○○係受僱於他人，聽
    命行事，渠等犯罪情節及獲利輕重有別，渠等前此並無任何
    犯罪前科記錄，有臺灣高等法院被告前科紀錄表附卷可按，
    渠等犯罪之動機在確保債權、目的、手段、對社會所生危害
    等一切情狀，分別量處如主文所示之刑。檢察官對被告癸○○、丁○○求處重刑5 年10月。惟本院審酌上開各情，認被
    告癸○○、丁○○各以主文所示之刑，即可達罰當其罪之目
    的，是檢察官之求刑稍嫌過重；被告卯○○部分則審酌其與
    被冒用者間係父親及姐姐之至親關係，復係出於貸予人即當
    舖業者之教唆，且係為替友人償債，破壞票據金融往來秩序
    較輕，行為雖於法所不容，前此亦無前科，素行尚屬良好，
    有臺灣高等法院被告前科紀錄表附卷可按，及其犯罪之動機
    、目的、手段、對社會所生危害等一切情狀，量處如主文所
    示。又刑法第74條有關緩刑之規定，業於94年1 月7 日修正
    公布，並於95年7 月1 日施行，惟犯罪在新法施行前，新法
    施行後，緩刑之宣告，應適用新法第74條之規定（最高法院
    95年度第8 次刑庭會議決議參照）。本件被告癸○○、丁○○、卯○○等前此未曾受有期徒刑以上刑之宣告，已如前述
    ，渠等經本件偵審程序及刑之宣告，當知所警愓，信無再犯
    之虞，本院認渠等3 人所宣告之刑以暫不執行為適當，爰併
    分別宣告如主文所示之緩刑期間，並於渠等之緩刑期內宣付
    保護管束，以啟自新並糾正渠等錯誤之觀念。
六、附表所示之偽造本票19紙，均屬偽造之有價證券，依刑法第
    205 條規定，不問屬於犯人即被告與否，應諭知均沒收之（
    附表所示本票，關於借款人為共同發票人部分係屬真正，依
    法不得宣告沒收）。被告癸○○所教唆偽造者為附表所示全
    部偽造之本票，自應就附表編號1 至19所示票號之本票19紙
    ，在其宣告刑下並宣告沒收；被告丁○○所參與教唆者為附
    表編號4-5 、7-10、12-13 、15、19所示，自應僅就此部分
    在其宣告刑下並宣告沒收；就被告卯○○上開犯行部分，應
    宣告沒收如附表編號19所示票號之本票1 紙；至於上開19紙
    本票上偽造如附表所示被害人之署押既隨同本票宣告沒收，
    自不另重複宣告沒收。
七、公訴意旨另以：被告丁○○億通當舖之經理，竟為逼迫借款
    人辰○○如期還款而教唆辰○○偽造附表編號8 、9 、11、
    14、16-18 所示本票，因認此部分被告丁○○亦涉有刑法第
    29條、第201 條之教唆偽造有價證券罪嫌。惟如前所述，被
    告丁○○僅承認有處理附表表編號4-5 、7-10、12-13 、15
    、19所示之借貸事宜，證人辰○○復無法確切之指認被告丁○○亦有處理此部分借款及簽發本票之事實，而億通當舖行
    復有被告癸○○之弟妹，是並無確切之證據足以證明被告丁○○有公訴人所指此部教唆犯行，依刑事訴訟法第301 條第
    1 項之規定，本應為無罪之諭知，惟公訴人認此部分與前揭
    論罪科刑部分有連續犯之裁判上一罪關係，故不另為無罪之
    諭知。
據上論結，應依刑事訴訟法第369 條第1 項前段、第364 條、第
299 條第1 項前段，刑法第2 條第1 項前段、第29條、第55條、
第201 條第1 項、第205 條、第59條、第74條第1 項第1 款、第
93 條 、修正前刑法第55條、第56條、第345 條，刑法施行法第
1 條之1 ，判決如主文。
本案經檢察官李門騫到庭執行職務。
中    華    民    國    97    年    9     月    30    日
                  刑事第四庭    審判長法  官  蕭權閔
                                      法  官  陳吉雄
                                      法  官  李嘉興
以上正本證明與原本無異。
如不服本判決應於收受本判決後10日內向本院提出上訴書狀，其
未敘述上訴理由者，並得於提起上訴後10日內向本院補提理由書
狀（均須按他造當事人之人數附繕本）「切勿逕送上級法院」。
中    華    民    國    97    年    9     月    30    日
                                      書記官  郭榮芳
附表：
┌─┬────┬────┬─────┬─────┬────┬───────┐
│編│借 款 人│被偽造之│  票  號  │ 票面金額 │發票日期│偽 造 之 署 名│
│號│兼本票發│共同發票│          │（新臺幣）│        │              │
│  │票人    │人      │          │          │        │              │
├─┼────┼────┼─────┼─────┼────┼───────┤
│1 │甲 ○ ○│己 ○ ○│TH0000000 │ 40萬元   │92.04.23│偽造「己○○」│
│  │        │        │          │          │        │署名一枚      │
├─┼────┼────┼─────┼─────┼────┼───────┤
│  │吳嘉銘（│乙 ○ ○│TH0000000 │ 75萬元   │93.04.30│偽造「乙○○」│
│2 │原名吳炳│        │          │          │        │署名一枚      │
│  │霖）    │        │          │          │        │              │
├─┼────┼────┼─────┼─────┼────┼───────┤
│3 │辛 ○ ○│庚 ○ ○│CH564196  │ 15萬元   │92.11.03│偽造「庚○○」│
│  │        │        │          │          │        │署名一枚      │
├─┼────┼────┼─────┼─────┼────┼───────┤
│4 │辛 ○ ○│戊 ○ ○│TH0000000 │ 13萬3千元│93.08.04│偽造「戊○○」│
│  │        │        │          │          │        │署名一枚      │
├─┼────┼────┼─────┼─────┼────┼───────┤
│5 │辛 ○ ○│壬    ○│CH445114  │ 10萬元   │93.09.17│偽造「壬○」署│
│  │        │        │          │          │        │名一枚        │
├─┼────┼────┼─────┼─────┼────┼───────┤
│6 │辰 ○ ○│午○○○│TH0000000 │ 65萬元   │94.08.26│偽造「午○○○│
│  │        │        │          │          │        │」署名一枚    │
├─┼────┼────┼─────┼─────┼────┼───────┤
│7 │辰 ○ ○│午○○○│TH0000000 │ 50萬元   │94.09.02│偽造「午○○○│
│  │        │        │          │          │        │」署名一枚    │
├─┼────┼────┼─────┼─────┼────┼───────┤
│8 │辰 ○ ○│丑 ○ ○│TH0000000 │ 30萬元   │94.09.19│偽造「丑○○」│
│  │        │        │          │          │        │署名一枚      │
├─┼────┼────┼─────┼─────┼────┼───────┤
│9 │辰 ○ ○│丑 ○ ○│TH0000000 │ 35萬元   │94.09.23│偽造「丑○○」│
│  │        │午○○○│          │          │        │、「午○○○」│
│  │        │        │          │          │        │署名各一枚    │
├─┼────┼────┼─────┼─────┼────┼───────┤
│10│辰 ○ ○│丑 ○ ○│TH0000000 │ 10萬元   │94.09.27│偽造「丑○○」│
│  │        │        │          │          │        │署名一枚      │
├─┼────┼────┼─────┼─────┼────┼───────┤
│11│辰 ○ ○│丑 ○ ○│TH0000000 │ 45萬元   │94.09.28│偽造「丑○○」│
│  │        │        │          │          │        │署名一枚      │
├─┼────┼────┼─────┼─────┼────┼───────┤
│12│辰 ○ ○│巳 ○ ○│TH0000000 │115萬元   │94.09.30│偽造「巳○○」│
│  │        │        │          │          │        │署名一枚      │
├─┼────┼────┼─────┼─────┼────┼───────┤
│13│辰 ○ ○│午○○○│票號不詳  │ 40萬元   │94.10.07│偽造「午○○○│
│  │        │        │          │          │        │」署名一枚    │
├─┼────┼────┼─────┼─────┼────┼───────┤
│14│辰 ○ ○│丑 ○ ○│TH0000000 │ 40萬元   │94.10.07│偽造「丑○○」│
│  │        │        │          │          │        │署名一枚      │
├─┼────┼────┼─────┼─────┼────┼───────┤
│15│辰 ○ ○│丑 ○ ○│TH0000000 │  5萬元   │94.10.19│偽造「丑○○」│
│  │        │        │          │          │        │署名一枚      │
├─┼────┼────┼─────┼─────┼────┼───────┤
│16│辰 ○ ○│丑 ○ ○│TH0000000 │ 30萬元   │94.10.26│偽造「丑○○」│
│  │        │巳 ○ ○│          │          │        │、「巳○○」署│
│  │        │        │          │          │        │名各一枚      │
├─┼────┼────┼─────┼─────┼────┼───────┤
│17│辰 ○ ○│丑 ○ ○│TH0000000 │ 90萬元   │95.01.12│偽造「丑○○」│
│  │        │        │          │          │        │署名一枚      │
├─┼────┼────┼─────┼─────┼────┼───────┤
│18│辰 ○ ○│巳 ○ ○│TH0000000 │ 15萬元   │95.01.13│偽造「巳○○」│
│  │        │        │          │          │        │署名一枚      │
├─┼────┼────┼─────┼─────┼────┼───────┤
│  │黃 進 春│寅 ○ ○│CH463627  │ 95萬元   │93.11.11│偽造「寅○○」│
│19│（更名為│子 ○ ○│          │          │        │、「子○○」署│
│  │卯○○）│        │          │          │        │名各一枚      │
└─┴────┴────┴─────┴─────┴────┴───────┘
附錄本判決論罪科刑法條：
刑法第201條
意圖供行使之用，而偽造、變造公債票、公司股票或其他有價證
券者，處3 年以上10年以下有期徒刑，得併科3 千元以下罰金。
行使偽造、變造之公債票、公司股票或其他有價證券，或意圖供
行使之用，而收集或交付於人者，處1 年以上7 年以下有期徒刑
，得併科3 千元以下罰金。


司法院資訊處製作；財團法人民間司法改革基金會備份。
